【裁判字號】    99,簡,50
【裁判日期】    990608
【裁判案由】    勞動基準法
【裁判全文】
臺中高等行政法院判決
                                        99年度簡字第50號
原      告  中國人壽保險股份有限公司
代  表  人  甲○○
訴訟代理人  蘇維國
被      告  臺中市政府
代  表  人  丙○○
訴訟代理人  丁○○
上列當事人間因勞動基準法事件，原告不服行政院勞工委員會中
華民國99年2月5日勞訴字第0980028434號訴願決定，提起行政訴
訟。本院判決如下︰
    主  文
原告之訴駁回。
訴訟費用由原告負擔。
    事實及理由
一、事實概要：緣原告為適用勞動基準法之行業，經行政院勞工
    委員會中區勞動檢查所於民國（下同）98年7月9日派員至原
    告臺中分公司實施勞動檢查發現，原告未置備勞工簽到簿或
    出勤卡，逐日記載勞工出勤情形，違反勞動基準法第30條第
    5項規定。案經被告審查屬實，以98年8月27日府勞資字第09
    80219697號行政裁處書，裁處原告2千元（折算新臺幣6千元
    ）。原告不服，提起訴願亦遭駁回，遂提起本件行政訴訟。
二、本件原告主張：
    (一)查原告之工作規則係經臺北市政府於95年1月6日府勞一字
      第09571030700號函同意核備，故相關內容均無違法不當
      之處。
    (二)次查，原告就員工出勤、工作工時等人事管理，係於僱用
      之際事先與員工約定正常工作時間及申請延時工作之程序
      方式等，以維員工權益，此由工作規則第4章第18條、第2
      2條等規定可資遵循。堪證原告已事先約定正常工作時間
      ，加班及請假另外呈報或統計等程序，以符勞工出缺勤記
      錄之法律要求。
    (三)再者，現行法令針對簽到簿或出勤卡之形式並無任何相關
      規定，而據勞委會93年3月16日勞動二字第0930011871號
      函之說明：「如雇主置備之勞工簽到簿或出勤卡，未記載
      至分鐘，惟另有其他資料（如已事先約定正常工作時間，
      加班及請假另外呈報或統計等資料）可稽勞工之工作時間
      等出勤情形，仍符合該法之意旨」，由此可見，基於企業
      自治之原則，公司本得自行決定如何實施人事出勤管理制
      度及作業，出缺勤記錄本得以不同之型態進行，主管機關
      實無權硬性要求僱主以特定方式置備相關記錄之權力，遑
      論原處分理由所指摘之「勞工簽到簿或出勤卡」等制式文
      件備置要求，足見原處分已違法要求原告為法令所未規範
      之行為義務。
    (四)又勞動基準法第30條第5項及勞動基準法施行細則第21條
      第2項規定，分別自73年、74年訂定起至今，從未經過修
      正（按勞動基準法第30條第5項原為同法第3項，然內文並
      未變更）。該二十餘年前制定之僵化條文不能與時俱進適
      用於現行應依公司治理原則自我負責之各項公司活動，此
      應即勞委會以函令另行詮釋勞動基準法第30條第5項及同
      法施行細則第21條之目的。何況原告已以工作規則之方式
      與員工約定工作時間及辦理延時工作以利員工申請加班費
      ，同時亦明確規劃藉由請假管理系統及門禁管理系統二制
      度，逐日記載勞工之出勤情形，此有原告臺中分公司98年
      7月9日之門禁管理系統紀錄及同仁加班申請單得以證明上
      述制度確實實施，可確認原告現行有效實施之人事出勤管
      理制度及作業完全符合勞動基準法第30條第5項及同法施
      行細則第21條第2項及勞委會93年3月16日勞動二字第0930
      011871號函規定，已達到「逐日記載勞工出缺勤情形」之
      要求。退步言之，原告所採取之管理方式係以有效節省公
      司成本及尊重員工自我管理為前提，縱令原告不是以「勞
      工簽到簿或出勤卡」等方式記錄員工出缺勤之情形，然由
      原告公司採行之請假系統，亦同樣可明確記錄員工是否正
      常出缺勤，相較之下，以請假系統管理出缺勤確實係較為
      有效率、信任員工、及重視人性尊嚴之記錄方式。此由原
      告與員工間發生出缺勤時數之爭議時，原告尚須多負起較
      多之舉證責任，以證明員工既未請假又未出勤一點，即可
      明瞭原告係自願採取對自己較不利之方式以落實員工權利
      之保護及照顧。
    (五)末查，現今多數金融同業及工商服務業等，自體貼員工之
      角度出發，提供員工更加彈性、自主之上下班時間，使員
      工減少上班趕打卡之心理壓力及因而致生意外之風險，多
      已不再實施員工上下班打卡之出勤管理制度，以達員工自
      律管理之目的，行政機關若全部加以處分，則我國公司進
      步之管理方式，將因被告之落後僵化要求，而無從落實之
      窘況。從而，原告若係因提供員工更加彈性之出勤時間，
      並實施更加良善及人性化之出勤管理制度，卻反遭被告以
      無法提出員工上下班之資料而為前述裁處之不利益處分者
      ，原告質疑原處分有違反比例原則及平等原則之虞。
    (六)綜上所述，原告現行實施之制度及作業確已符合法令之逐
      日記載勞工出勤情形之要求等情。並聲明求為判決撤銷訴
      願決定及原處分。
三、被告則以：
    (一)行政院勞工委員會中區勞動檢查所98年7月8日派員至原告
      臺中分公司實施勞動條件檢查，當日要求原告應於98年7
      月9日補送98年5、6月出勤紀錄等資料，原告委託人力資
      源部副理賴信杰於98年7月9日親至該所並於行政院勞工委
      員會中區勞動檢查所一般事業單位勞動條件檢查會談紀錄
      表簽認「本公司雖未有簽到簿或出勤卡，但係採用請假系
      統方式管理，如同仁當日未請假，則視同當日有出勤，公
      司採不需打卡」。
    (二)按勞基法第30條第5項規定：「雇主應置備勞工簽到簿或
      出勤卡，逐日記載勞工出勤情形。此項簿卡應保存一年。
      」係課予雇主此項置備保存簽到簿、出勤卡之義務，立法
      目的係為使勞工之正常工作時間及延長工作時間記錄明確
      化，以備作為勞資爭議之佐證依據。原告起訴狀所陳工作
      規則已事先約定正常工作時間，加班及請假另外呈報或統
      計等程序，以符勞工出缺勤記錄之法律要求云云；惟勞工
      係立於經濟上之弱勢，若以加班需另外呈報，基於現實面
      之考量勢必相當程度上無法真實呈現勞工工作時間之正常
      或延長，原告亦未逐日記載勞工出勤情形，此影響勞工主
      張工資、工時等法律上權益至鉅。因此原告未置備勞工出
      勤紀錄，已違反勞動基準法第30條第5項規定，至為明確
      ，被告依法裁處，自屬有據等語，資為抗辯。並聲明求為
      判決駁回原告之訴。
四、兩造之爭點：原告現行之請假系統及門禁管理系統是否可取
    代勞動基準法第30條第5項所規定之「勞工簽到簿或出勤卡
    」，符合逐日記載勞工出勤情形？被告所為處分是否適法？
    經查：
    (一)按「雇主應置備勞工簽到簿或出勤卡，逐日記載勞工出勤
      情形。此項簿卡應保存1 年。」、「有下列行為之一者，
      處2千元以上2萬元以下罰鍰：一、違反第‧‧‧第30條、
      ‧‧‧規定者。」、「雇主依本法第30條第5項規定記載
      勞工出勤情形之時間，記至分鐘為止。」勞動基準法第30
      條第5項、第79條第1項第1款及勞動基準法施行細則第21
      條分別訂有明文。
    (二)本件原告為適用勞動基準法之行業，經行政院勞工委員會
      中區勞動檢查所於98年7月9日派員至原告臺中分公司實施
      勞動檢查發現，原告未置備勞工簽到簿或出勤卡，逐日記
      載勞工出勤情形，違反勞動基準法第30條第5項規定。案
      經被告審查屬實，以98年8月27日府勞資字第09 80219697
      號行政裁處書，裁處原告新臺幣6千元整。原告不服，提
      起訴願遞遭駁回，遂提起本件行政訴訟。
    (三)原告起訴主張：其工作規則係經臺北市政府同意核備，相
      關內容均無違法不當之處。原告就員工出勤、工作工時等
      人事管理，係於僱用之際事先與員工約定正常工作時間及
      申請延時工作之程序方式等，以符勞工出缺勤記錄之法律
      要求。再者，現行法令針對簽到簿或出勤卡之形式並無任
      何相關規定，而據勞委會93年3月16日勞動二字第0930011
      871號函之說明，基於企業自治之原則，公司本得自行決
      定如何實施人事出勤管理制度及作業。何況原告已以工作
      規則之方式與員工約定工作時間及辦理延時工作以利員工
      申請加班費，同時亦明確規劃藉由請假管理系統及門禁管
      理系統二制度，逐日記載勞工之出勤情形，完全符合勞動
      基準法第30條第5項及同法施行細則第21條第2項及勞委會
      93年3月16日勞動二字第0930011871號函規定，已達到「
      逐日記載勞工出缺勤情形」之要求。縱令原告不是以「勞
      工簽到簿或出勤卡」等方式記錄員工出缺勤之情形，然由
      原告公司採行之請假系統，亦同樣可明確記錄員工是否正
      常出缺勤。原告若係因提供員工更加彈性之出勤時間，並
      實施更加良善及人性化之出勤管理制度，卻反遭被告以無
      法提出員工上下班之資料而為前述裁處之不利益處分者，
      原告質疑原處分有違反比例原則及平等原則之虞等語。
    (四)查原告未設置勞工簽到簿或出勤卡，惟以工作規則之方式
      與員工約定工作時間及辦理延時工作以利員工申請加班費
      ，藉由請假管理系統及門禁管理系統二制度，逐日記載勞
      工之出勤情形，以替代勞工簽到簿或出勤卡，固據原告提
      出其原告臺中分公司98年7月9日之門禁管理系統紀錄及加
      班申請單為證，且據原告委託人力資源部副理賴信杰於98
      年7月9日於行政院勞工委員會中區勞動檢查所一般事業單
      位勞動條件檢查會談紀錄表簽認「本公司雖未有簽到簿或
      出勤卡，但係採用請假系統方式管理，如同仁當日未請假
      ，則視同當日有出勤，公司採不需打卡」。然：
      1.按勞動基準法之制定，乃係顧及勞資關係中，勞工處於
        弱勢地位，為平衡雙方之斡旋能力及保障勞工勞動條件
        之最低標準，茲為落實此項社會政策性之立法，資方應
        有嚴格遵守勞動基準法之義務。而勞動基準法第30條第
        5項規定，雇主應置備勞工簽到簿或出勤卡，逐日記載
        勞工出勤情形。其旨在於計算勞工每日正常工作是否遵
        守8小時原則，以達到同條第1項：「勞工每日正常工作
        時間不得超過8小時，每2週工作總時數不得超過84小時
        」之立法目的，並作為計算加班時數之依據。而前揭法
        條所謂「每日正常工作時間」，係指勞工每日實際工作
        時間而言，又所稱「工作時間」係指勞工在雇主指揮監
        督下，於雇主之設施內或雇主指定之場所，提供勞務或
        受命等待提供勞務之時間，但不包括不受雇主支配之休
        息時間。因而勞動基準法第30條第5項規定之立法目的
        ，係有鑑於勞雇雙方對於工時、工資、休息及休假等認
        定上易生爭議，致損及勞雇關係和諧，為使勞工之正常
        工作時間及延長工作時間記錄明確化，以作為勞資爭議
        之佐證依據，又依據勞動基準法施行細則第21條之規定
        ，雇主依上述規定記載勞工出勤情形之時間，應記至分
        鐘為止，此為課予雇主義務之強制規定，上述法條並無
        雇主得主張排其其適用之例外規定。本件原告並未逐日
        記載勞工出勤情形，此影響勞工主張工資、工時等法律
        上權益至鉅，而備置勞工出勤紀錄，如上所述為課予雇
        主義務之強制規定，自無法以工作規則來代替，原告既
        未置備勞工出勤紀錄，其已違反勞動基準法第30條第5
        項規定甚明。
      2.至原告主張，現行法令針對簽到簿或出勤卡之形式並無
        任何相關規定，且據行政院勞工委員會（以下簡稱勞委
        會）93年3月16日勞動二字第0930011871號函之說明：
        「如雇主置備之勞工簽到簿或出勤卡，未記載至分鐘，
        惟另有其他資料（如已事先約定正常工作時間，加班及
        請假另外呈報或統計等資料）可稽勞工之工作時間等出
        勤情形，仍符合該法之意旨」，基於企業自治之原則，
        原告本得自行決定如何實施人事出勤管理制度及作業，
        出缺勤記錄本得以不同之型態進行，主管機關實無權硬
        性要求僱主以特定方式置備相關記錄之權力乙節，查上
        開勞委會之函釋，係指雇主已備置勞工簽到簿或出勤卡
        ，僅是未記載至分鐘，而此部分得以其他資料可稽勞工
        之工作時間而言，並非得以事先約定正常工作時間而以
        加班或請假另外呈報或統計等資料來代替勞工簽到簿或
        出勤卡，原告以門禁系統可以看出員工上班、下班，以
        及上班時活動範圍之狀況，再配合員工加班申請及請假
        系統，足以代替員工簽到簿或出勤卡云云，顯係誤解該
        函釋之意旨。
五、綜上所述，原告所訴均無足採，本件原處分並無違誤，訴願
    決定予以維持，亦無不合，原告訴請撤銷，為無理由，應予
    駁回。又本件係簡易事件，爰不經言詞辯論逕為判決。
六、據上論結，本件原告之訴為無理由，依行政訴訟法第233條
    第1項、第236條、第195條第1項後段、第98條第1項前段，
    判決如主文。
中    華    民    國    99    年    6    月    8      日
                臺中高等行政法院第三庭
                                法  官  莊  金  昌
以上正本證明與原本無異。
如不服本判決，應於判決送達後20日內，以本訴訟事件所涉及之
法律見解具有原則性者，始得向本院提出上訴狀並表明上訴理由
，經最高行政法院許可，否則不得上訴；如於本判決宣示後送達
前提起上訴者，應於判決送達後20日內補提上訴理由書（均應依
對造人數提出繕本）。
中    華    民    國    99    年    6    月    8      日
                                書記官  林  昱  妏

司法院資訊處製作；財團法人民間司法改革基金會備份。
